臺灣臺北地方法院民事判決　　　　　　 96年度簡上字第394號
上　訴　人　乙○○
訴訟代理人　陳英鳳律師
被上訴人　　甲○○
訴訟代理人　林秋萍律師
上列當事人間請求給付違約金事件，上訴人對於中華民國96年6
月8 日臺灣臺北地方法院新店簡易庭95年度店簡字第2365號第一
審判決提起上訴，本院於96年12月12日言詞辯論終結，判決如下
：
    主      文
上訴駁回。
第二審訴訟費用由上訴人負擔。
    事實及理由
一、按訴狀送達後，原告不得將原訴變更或追加他訴，但請求之
    基礎事實同一、擴張或減縮應受判決事項之聲明、不甚礙被
    告之防禦及訴訟之終結者，不在此限，民事訴訟法第255 條
    第1 項第2 款、第3 款、第7 款分別定有明文。本件上訴人
    原依兩造間附停止條件定金委託書第3 條約定提起本件訴訟
    ，於訴狀送達後之民國96年4 月13日，追加依民法第249 條
    第3 款規定有所請求，並於96年11月13日，將利息請求減縮
    自起訴狀繕本送達被上訴人之翌日起算，核屬訴之追加、變
    更，被上訴人雖不同意上訴人追加依民法第249 條第3 款規
    定有所請求，惟上訴人請求之基礎事實，均為被上訴人收受
    上訴人交付之定金，惟未依約履行而應加倍返還定金，而其
    訴之追加前後，所援引之訴訟資料大致相同，上訴人所為之
    追加，亦不甚礙被上訴人之防禦及訴訟之終結，依上開規定
    ，上訴人所為訴之追加、變更，應予准許，合先敘明。
二、上訴人起訴主張：被上訴人於95年6 月23日，將其所有坐落
    臺北市中山區○○○路○ 段53巷2 之3 號5 樓之房地，以1,
    050 萬元之價格，委由中信房屋景美加盟店銷售，嗣於95年
    6 月26日將委託售價降為900 萬元。上訴人則於95年6 月26
    日委由中信房屋敦南成功加盟店，表示願以910 萬元承購上
    開房地，並交付被上訴人發票日：95年6 月29日，金額：20
    萬元支票一紙為定金，經被上訴人於96年6 月26日收訖，並
    於附停止條件定金委託書內簽認同意出售。詎被上訴人收受
    定金支票後，竟反悔不賣，拒與上訴人簽訂書面買賣契約，
    迄96年7 月間始將定金支票返還，並於96年8 月24日將系爭
    房地出售並移轉與第三人，就系爭房地之履行已陷於給付不
    能，爰依系爭附停止條件定金委託書第3 條約定、民法第24
    9 條第3 款規定，請求被上訴人加倍返還定金20萬元，並自
    起訴狀繕本送達被上訴人之翌日起至清償日止，按年息5%計
    算之利息等語。
三、被上訴人則以：(一)支票係不代替物，不能充作定金，除非雙
    方均有代物清償之意思，否則不得視支票之交付為定金之交
    付，被上訴人否認有同意以該遠期支票為代物清償定金之意
    思，本件不得以上訴人交付該遠期支票即視為已交付定金。
    (二)系爭附停止條件定金委託書第3 條，其定金之支付方式係
    將現金與支票並列，且被上訴人收受定金後即受買賣契約成
    立及違約罰則之拘束，上訴人所交付之定金支票，發票日為
    95年6 月29日，且為第三人所簽發，該支票於發票日屆至前
    ，被上訴人無從提示兌領，甚且該支票發票人之票信如何、
    屆期能否兌現，被上訴人均不得而知，於此情況下，被上訴
    人不可能因該支票之給付而同意定金給付之義務消滅，系爭
    定金支票之交付確非代物清償之意。(三)定金為要物契約，以
    金錢或其他代替物之交付為成立要件，系爭定金支票之發票
    日為95年6 月29日，被上訴人於95年6 月26日收受時，因無
    從提示兌領而未具備要物性，被上訴人於該支票得兌領前之
    95年6 月27日已表明不願出售，兩造自無成立定金契約之可
    能，上訴人請求被上訴人加倍返還定金，自無理由。(四)縱認
    兩造間定金契約已成立，惟被上訴人於收受系爭定金支票次
    日即表明不願出售，且未兌領該定金支票，上訴人並未受有
    損害，被上訴人嗣將系爭房地出售，所得價款扣除仲介費、
    和解金，較之上訴人之承購價，其價差不過12,000元，而兩
    造間附停止條件定金委託書第3 條關於加倍返還定金之約定
    ，其性質係屬違約金條款，上訴人請求加倍返還之數額20
    萬元，顯然過高，請予酌減等語資為抗辯。
四、本件經原審判決上訴人全部敗訴，上訴人不服，提起上訴，
    聲明求為：(一)原判決廢棄。(二)上開廢棄部分，被上訴人應給
    付上訴人20萬元，及自起訴狀繕本送達被上訴人之翌日起至
    清償日止，按年息5%計算之利息。被上訴人則聲明求為：駁
    回上訴。
五、兩造不爭執之事項：
  (一)被上訴人於95年6 月23日，將系爭房地，以1,050 萬元之價
    格，委由中信房屋景美加盟店銷售，嗣於95年6 月26日將委
    託售價降為900 萬元。
  (二)上訴人於95年6 月26日委由中信房屋敦南成功加盟店，表示
    願以910 萬元承購系爭房地，並交付第三人陳浴生所簽發，
    發票日：95年6 月29日，金額：20萬元支票一紙為定金，經
    被上訴人於95年6 月26日收訖，並於附停止條件定金委託書
    內簽認同意出售。
  (三)被上訴人於96年6 月27日表示不願將系爭房地出售與上訴人
    ，並於96年7 月間將系爭定金支票返還上訴人，於96年8 月
    24日將系爭房地出售並移轉與第三人。
六、得心證之理由：
  (一)按定金契約為要物契約，以金錢或其他代替物之交付為其成
    立要件。而支票雖係有價證券，惟其本身係不代替物，原不
    能充作定金，故當事人一方交付遠期支票予他方充作定金，
    必雙方均有代物清償之意思，契約始為成立。本件上訴人於
    95年6 月26日表示願以910 萬元之價格承購系爭房地，並於
    同日交付第三人陳浴生所簽發，發票日：95年6 月29日，金
    額：20萬元之支票充作定金，為兩造所不爭，揆諸前揭說明
    ，須雙方均有代物清償之意思契約始為成立。而代物清償係
    債務人與債權人約定，由債權人受領他種給付，以代原定之
    給付，使其債之關係消滅之契約，故交付支票以清償債務者
    ，如約定債權人受領支票後，債務人原有債務即行消滅，即
    屬代物清償，如約定支票未經付款人付款前，原有債務未消
    滅，則為新債清償。查兩造分別透過中信房屋景美加盟店、
    敦南成功加盟店買賣系爭房地，於此之前，兩造並不相識，
    且無任何交易，而上訴人所交付者，係第三人陳浴生所簽發
    之遠期支票，被上訴人非惟無法立即兌領，且就該支票屆期
    能否兌領一事毫無所悉，於此情形，被上訴人自無同意於受
    領支票後，上訴人原有定金債務即行消滅之理，蓋如為此約
    定，被上訴人於支票未獲兌領後，即不得再對上訴人有所請
    求，依一般交易習慣，除該支票為銀行即期支票，或該支票
    發票人票信良好而為執票人所熟知者外，於支票兌現前，當
    事人自無同意原有債務即行消滅之可能，凡此，觀諸上訴人
    陳稱：「兩造自有先由被告（按即被上訴人）取得該定金支
    票之所有權，俟發票日屆至再由被告兌領之合意」等語（原
    審卷第59頁），亦有待被上訴人兌領後，其定金債務再為消
    滅之意自明。兩造間既無代物清償之約定，而被上訴人業於
    系爭支票票載發票日前之95年6 月27日表明不願出售之意，
    復為兩造所不爭，揆諸前揭說明，系爭支票未兌現前不能認
    為被上訴人已收受定金，其契約尚未成立，上訴人主張依民
    法249 條第3 款規定請求被上訴人加倍返還定金，核非可採
    。
  (二)雖系爭附停止條件定金委託書第3 條，載明：「附停止條件
    定金於賣方（按指被上訴人）同意依本委託書條件出售並於
    本委託書上簽認時，即生定金效力，買賣契約已成立」等語
    ，且被上訴人於該委託書上亦書明：「賣方同意依承諾條件
    出售，並已收訖買方支付之定金」等語。惟承前所述，定金
    契約為要物契約，以金錢或其他代替物之交付為其成立要件
    ，上開約定不論定金已否交付，均以賣方於委託書簽認時為
    定金生效之時點，其約定顯然違反定金要物性之強制規定而
    無效，兩造間定金契約是否成立，仍應視買方是否交付定金
    而定。本件上訴人所交付之定金支票，因兩造間並無代物清
    償之意思，於支票兌現前，不能認為被上訴人已收受定金，
    業詳前述，兩造間定金契約自因未具備要物性而未成立，尚
    難僅以上開約定即遽論系爭定金契約業已成立。又賣方是否
    收受定金係屬事實問題，被上訴人於系爭附停止條件定金委
    託書上書明「賣方同意依承諾條件出售，並已收訖買方支付
    之定金」等語，僅係舉證責任轉換之問題，本件上訴人交付
    一遠期支票充作定金，為兩造所不爭，而兩造間並無代物清
    償之意思，於支票兌現前，不能認為被上訴人已收受定金，
    復如前述，自難僅以被上訴人書明「已收訖買方支付之定金
    」等語，即認系爭定金契約業已成立。是以，上訴人主張依
    系爭附停止條件定金委託書第3 條約定請求被上訴人加倍返
    還定金，亦屬無據。
  (三)系爭支票不能充作定金，其契約尚未成立，已如前述，則上
    訴人依民法第249 條第3 款規定、系爭附停止條件定金委託
    書第3 條約定，請求被上訴人加倍返還定金20萬元，即非有
    據，不應准許。
七、綜上所述，本件上訴人主張被上訴人應加倍返還定金，為不
    足採，從而，上訴人主張依系爭附停止條件定金委託書第3
    條約定、民法第249 條第3 款規定，請求被上訴人給付20萬
    元，及自起訴狀繕本送達翌日起至清償日止，按年息5%計算
    之利息，即屬無據，不應准許。其假執行之聲請，亦失所附
    麗，應併予駁回。原審為上訴人敗訴判決，及駁回假執行之
    聲請，並無不合。上訴意旨指摘原判決不當，求予廢棄改判
    ，為無理由，應予駁回。
八、本件事證已臻明確，兩造其餘攻擊防禦方法及所提證據，核
    與本件判決結果不生影響，爰不另一一論述，併予敘明。
九、結論：本件上訴為無理由，依民事訴訟法第436 條之1 第3
    項、第449 條第1 項、第78條，判決如主文。
中　　華　　民　　國　　96　　年　　12　　月　　26　　日
                 民事第五庭    審判長法　官　翁昭蓉
                  　　　　　　　　　 法　官　林麗真
                                     法  官  陳秀貞
以上正本係照原本作成
本判決不得上訴
中　　華　　民　　國　　96　　年　　12　　月　　26　　日
                                      書記官　劉碧輝
